【裁判字號】    97,易,2468
【裁判日期】    980410
【裁判案由】    恐嚇取財
【裁判全文】
臺灣板橋地方法院刑事判決              97年度易字第2468號
公  訴  人  臺灣板橋地方法院檢察署檢察官
被      告  甲○○
上列被告因恐嚇取財案件，經檢察官提起公訴（97年度偵字第11
999 號），本院合議庭裁定依簡式審判程序審理，並判決如下：
    主  文
甲○○幫助意圖為自己不法之所有，以恐嚇使人將本人之物交付
，處有期徒刑陸月，如易科罰金，以銀元佰元折算壹日；減為
有期徒刑月，如易科罰金，以銀元佰元折算壹日。緩刑貳年
。
    事  實
一、甲○○明知於金融機構開立存款帳戶並無積極資格之限制，
    而蒐集人頭帳戶用以犯罪之社會現象則層出不窮，是若將金
    融機構帳戶存摺、金融卡及密碼交付他人使用，可能因此供
    不法份子作為不法使用，並能預見可能因而幫助他人從事恐
    嚇取財犯罪，竟不違背其本意，仍基於幫助他人恐嚇取財之
    不確定故意，於民國95年1 月12日、13日前2 、3 日，在臺
    北縣板橋市○○路郵局門口，將其所有臺灣郵政股份有限公
    司板橋文化路郵局（下稱板橋文化路郵局）帳號0000000000
    000 號帳戶之存摺、金融卡、密碼及印章等物，以新臺幣（
    下同）2,000 元之代價，出售予真實姓名不詳、年約3 、40
    歲之成年男子，以供該男子及其所屬之恐嚇集團成員為犯罪
    之工具。嗣該恐嚇集團取得上開帳戶後，即基於意圖為自己
    不法所有之犯意聯絡，由該恐嚇集團中某不詳男性成員於95
    年1 月16日上午10時30分許，撥打電話聯繫乙○○並表示其
    兒子陳英傑遭該恐嚇集團綁架，需匯款新臺幣（下同）10萬
    元，始得以將陳英傑釋放等語，致乙○○信以為真而心生畏
    懼，遂依指示於95年1 月16日上午11時27分許，前往桃園縣
    平鎮市平鎮新勢郵局（下稱平鎮新勢郵局）臨櫃匯款10萬元
    款項至上開甲○○之帳戶後，旋為該恐嚇集團成員提領殆盡
    。嗣因乙○○與其兒子陳英傑聯繫查證後始發現受騙，因而
    報警處理，經警方循線查悉上情。
二、案經臺北縣政府警察局板橋分局報告臺灣板橋地方法院檢察
    署檢察官偵查起訴。
    理  由
一、訊據被告甲○○對於上揭犯罪事實均坦承不諱。再被害人乙
    ○○因誤信恐嚇集團佯稱其兒子遭綁架而心生畏懼，遂於上
    開時間、地點將款項匯入被告上開帳戶，且於匯入後，旋即
    遭人提領一空等情，已據被害人乙○○於警詢指訴明確，且
    有平鎮新勢郵局95年1 月16日郵政國內匯款執據影本、臺灣
    郵政股份有限公司板橋郵局分別於97年5 月12日板營字第09
    70200868號函附被告上開帳戶自94年12月1 日至95年1 月31
    日客戶歷史交易清單，及於97年5 月26日板營字第09702009
    76號函覆被告於95年1 月13日至板橋文化路郵局申請變更上
    開帳戶印鑑及密碼之申請變更資料影本、桃園縣政府警察局
    中壢分局受理刑事案件報案三聯單、內政部警政署反詐騙案
    件紀錄表、桃園縣政府警察局中壢分局詐騙帳戶通報警示、
    詐騙電話斷話案件報告表各1 件附卷可稽。足認被告上開自
    白，核與事實相符。復參以被告係成年人，非無社會經驗，
    近年來各新聞媒體對於詐欺取財或恐嚇取財犯人多利用他人
    帳戶以為取得款項之手段，亦多有傳播；被告對於收取其帳
    戶存摺、金融卡、密碼及印章之目的，是否在規避他人查察
    以作為不法使用，豈無起疑之理；雖被告將其所有上開帳戶
    提供予他人使用，未必對於該收受帳戶犯罪集團成員之詐欺
    對象、恐嚇手法等內容知之甚詳，惟其應可得預見系爭帳戶
    有可能遭該犯罪集團持以做為不法恐嚇他人款項犯罪所用之
    帳戶，並執為防止司法機關追查詐騙集團成員本身而使用之
    工具，然其對該可能發生之恐嚇取財犯罪事實仍予漠視，並
    執意交付其所有上開帳戶、金融卡、密碼及印章予他人使用
    ，顯見被告確有幫助該真實姓名不詳、年約3 、40歲之成年
    男子所屬之恐嚇集團利用其金融機構帳戶為恐嚇取財犯行之
    不確定故意甚明。稽諸前揭事證，本件事證明確，被告幫助
    恐嚇取財之犯行洵堪認定，應依法論科。
二、新舊法比較：
  (一)刑法第2 條：
    查被告行為後，刑法第2 條第1 項於94年2 月2 日以華總一
    義字第09400014901 號令修正公布，並自95年7 月1 日起施
    行；修正後刑法第2 條第1 項規定，已將新舊法律適用之「
    從新從輕」原則，改採「從舊從輕」原則，而此規定僅係規
    範行為後法律變更所生新舊法律比較適用之準據法，並非實
    體刑罰法律，自不生行為後法律變更之比較適用之問題，應
    逕行適用新法第2條第1項之規定。
  (二)又刑法第346 條第1 項之恐嚇取財罪，法定刑為六月以上五
    年以下有期徒刑，得併科銀元一千元以下罰金，而修正後刑
    法施行法增訂第1 條之1 規定：「中華民國94年1 月7 日刑
    法修正施行後，刑法分則編所定罰金之貨幣單位為新臺幣。
    94年1 月7 日刑法修正時，刑法分則編未修正之條文定有罰
    金者，自94年1 月7 日刑法修正施行後，就其所定數額提高
    為30倍。但72年6 月26日至94年1 月7 日新增或修正之條文
    ，就其所定數額提高為三倍」，另刑法第33條第5 款修正為
    ：「主刑之種類如下：五、罰金：新臺幣一千元以上，以百
    元計算之」，是依修正後之法律，刑法第346 條第1 項之恐
    嚇取財罪所得科處之併科罰金刑最高為新臺幣三萬元、最低
    為新臺幣一千元；然依被告行為時之刑罰法律，即罰金罰鍰
    提高標準條例第1 條前段規定之提高倍數十倍及修正前刑法
    第33條第5 款規定之罰金最低額一元計算，該罪之併科罰金
    刑最高為銀元一萬元，最低額為銀元一元，若換算為新臺幣
    ，最高額雖與新法同為新臺幣三萬元，然最低額僅為新臺幣
    三元。因此，比較上述修正前、後之刑罰法律，自以被告行
    為時關於併科罰金刑之法律較有利於被告。是本件依首揭刑
    法第2 條第1 項前段規定，自應適用被告行為時之法律，即
    修正前刑法之相關規定論處。
  (三)刑法第30條幫助犯：修正後刑法第2 條第1 項明文：「行為
    後法律有變更者，適用行為時之法律。但行為後之法律有利
    於行為人者，適用最有利於行為人之法律。」改採「從舊從
    輕」主義，係規範行為後法律變更所衍生新舊法律比較適用
    之準據法，以適用最有利於行為人之法律為原則。據此，法
    院裁判時已在新法施行之後，雖新舊法之內容有所修正，但
    對行為人倘無有利或不利之情形者（例如僅修正法律用語，
    新舊法法定刑仍屬相同），即無適用上開規定為新舊法比較
    之問題。查修正前刑法第30條與修正後刑法第30條之規定，
    僅有修正後刑法第30條第1 項將修正前刑法第30條第1 項「
    幫助他人犯罪者，『為從犯』」之『為從犯』三字刪除，其
    餘文字均一樣，新舊法幫助犯之規定固有修正，但對於被告
    並無「有利或不利」之影響，依前述說明，自無適用修正後
    刑法第2 條第1 項之規定為比較新舊法適用之必要，應適用
    裁判時之法律即刑法第30條之規定論以幫助犯。
  (四)修正後刑法第41條第1 項前段關於得易科罰金之折算標準，
    由「得以一元以上三元以下折算一日」（按：此規定配合修
    正前罰金罰鍰提高標準條例第2 條【現已刪除】規定，就其
    原定數額提高為一百倍折算一日，則最高應以銀元三百元折
    算一日，經折算為新臺幣後，應以新臺幣九百元折算為一日
    ），提高為「以新臺幣一千元、二千元或三千元折算一日」
    ，並刪除「因身體、教育、職業、家庭之關係或其他正當事
    由，執行顯有困難」之條件。是以修正前刑法所定易科罰金
    之折算標準金額較低，自係修正前刑法較為有利。
  (五)綜合上述各條文修正前、後之比較，並依諸「新舊刑法關於
    刑之規定，雖同採從輕主義，係適用最有利於行為人之法律
    ，既曰法律，自較刑之範圍為廣，比較時應就罪刑有關之共
    犯、未遂犯、連續犯、牽連犯、結合犯以及累犯加重、自首
    減輕、暨其他法定加減原因、與加減例等一切情形，綜其全
    部之結果，而為比較，再適用有利於行為人之法律處斷」（
    參照最高法院24年上字第4634號判例要旨）及修正後刑法第
    2 條第1 項前段、後段規定之「從舊、從輕」原則，除了對
    於被告並無「有利或不利」之影響，並無適用修正後刑法第
    2 條第1 項之規定為比較新舊法適用之必要，而應適用裁判
    時之法律即刑法第30條幫助犯之規定外，爰依整體比較結果
    ，適用被告行為時之法律，即修正前刑法之相關規定，予以
    論處。
三、論罪與科刑審酌事由：
    被告甲○○將其所申請金融帳戶之存摺、金融卡、密碼及印
    章等物，交付予恐嚇取財集團使用，使該恐嚇取財集團作為
    對被害人乙○○實施恐嚇取財犯罪之取款工具，顯係基於幫
    助實施恐嚇取財犯罪之犯意，且所為提供金融帳戶之行為，
    亦屬刑法恐嚇取財罪構成要件以外之行為，故核被告所為，
    係犯刑法第30條第1 項、第346條第1 項之幫助恐嚇取財罪，
    其幫助他人實行犯罪行為，應依同法第30條第2 項之規定，
    按正犯之刑減輕之。爰審酌被告正值青壯，未思正職，竟貪
    圖私利，將存摺、金融卡、密碼及印章等物出售予不法恐嚇
    集團謀利，助長他人犯罪，非但增加被害人尋求救濟及治安
    機關查緝犯罪之困難，亦使不法犯罪集團得以順利掩飾其恐
    嚇取財所得之財物，危害被害人財產安全及社會治安，然被
    告犯後業已坦承犯行，甚有悔意，且經本院協調下，被告於
    本院97年12月26日審理期日當庭先行賠償被害人乙○○40,
    000 元，其餘60,000 元則分3 期賠償，每期賠償20,000 元
    ，並於本院98年1 月16日、98年2 月27日及98年3 月27日審
    理期日分別當庭賠償被害人完畢，而與被害人乙○○達成和
    解，故被害人願意原諒被告等情，業經被害人在本院陳述明
    確（見本院98年3 月27日審判筆錄）等一切情狀，量處被告
    如主文所示之刑，並諭知如易科罰金之折算標準。又被告行
    為後，中華民國96年罪犯減刑條例於96年7 月4 日制定公布
    ，並自96年7 月16日施行，而按「犯罪在中華民國96年4 月
    24日以前者，除本條例另有規定外，依下列規定減刑：一、
    死刑減為無期徒刑。二、無期徒刑減為有期徒刑二十年。三
    、有期徒刑、拘役或罰金，減其刑期或金額二分之一」。又
    「依本條例應減刑之罪，未經判決確定者，於裁判時，減其
    宣告刑。依前項規定裁判時，應於判決主文同時諭知其宣告
    刑及減得之刑」，中華民國96年罪犯減刑條例第2 條第1 項
    、第7 條分別定有明文。查被告上開於95年1 月16日所犯前
    開幫助恐嚇取財罪，經本院判決判處有期徒刑6 月之情（詳
    見前述），核與中華民國96年罪犯減刑條例第2 條第1 項第
    3 款規定相符，且因宣告刑未逾有期徒刑一年六月，並無同
    條例第3 條所規範不得減刑之情形，爰減其宣告刑二分之一
    ，併諭知如易科罰金之折算標準，以資懲儆。末查，被告未
    曾因故意犯罪受有期徒刑以上刑之宣告，被告因一時失慮，
    偶罹刑典，事後已坦承犯行，並已賠償被害人所受之損害而
    與被害人達成和解，迭如前述，足見被告歷此偵審程序及罪
    刑之宣告後，應知警惕而無再犯之虞，實宜使其有機會得以
    改過遷善，因認所宣告之刑以暫不執行其刑為適當，揆諸上
    開說明，爰依刑法第74條第1 項第1 款規定，宣告緩刑2 年
    ，以勵自新。
四、末按「除被告所犯為死刑、無期徒刑、最輕本刑為三年以上
    有期徒刑之罪或高等法院管轄第一審案件者外，於前條第一
    項程序進行中，被告先就被訴事實為有罪之陳述時，審判長
    得告知被告簡式審判程序之旨，並聽取當事人、代理人、辯
    護人及輔佐人之意見後，裁定進行簡式審判程序。」刑事訴
    訟法第273 條之1 第1 項定有明文。查本件被告所犯上開幫
    助恐嚇取財之罪，非最輕本刑為三年以上有期徒刑之罪，且
    被告於本院97年10月24日準備程序進行中，復就被訴之事實
    為有罪之陳述，經告知被告簡式審判程序之旨，被告及公訴
    人對於本件改依簡式審判程序審理亦均表示無意見，本院即
    依前揭刑事訴訟法規定，裁定本件進行簡式審判程序，末此
    敘明。
據上論斷，應依刑事訴訟法第299 條第1 項前段、第273 條之1
第1 項，刑法第2 條第1 項、第30條、修正前第346 條第1 項、
修正前第41條第1 項前段、第74條第1 項第1 款，中華民國96年
罪犯減刑條例第2 條第1 項第3 款、第7 條、第9 條，修正前罰
金罰鍰提高標準條例第2 條，現行法規所定貨幣單位折算新臺幣
條例第2 條，判決如主文。
本案經檢察官藍海凝到庭執行職務。
中    華    民    國    98    年    4     月    10    日
                  刑事第十六庭    法  官  許必奇
以上正本證明與原本無異。
如不服本判決，應於判決送達後10日內，向本院提出上訴狀。
                                  書記官  金和國
中    華    民    國    98    年    4     月    10    日
附錄：
中華民國刑法第346 條第1 項：
意圖為自己或第三人不法之所有，以恐嚇使人將本人或第三人之
物交付者，處6 月以上5 年以下有期徒刑，得併科1 千元以下罰
金。


司法院資訊處製作；財團法人民間司法改革基金會備份。
